【裁判字號】    97,簡上,111
【裁判日期】    970721
【裁判案由】    給付票款
【裁判全文】
臺灣臺中地方法院民事判決             97年度簡上字第111號
上  訴  人  乙○○
訴訟代理人  陳浩華律師
複代理人    甲○○
被上訴人    丙○○
上列當事人間請求給付票款事件，上訴人對於民國97年1月30日
本院臺中簡易庭96年度中簡字第973號第一審判決提起上訴，本
院合議庭於民國97年6月27日言詞辯論終結，判決如下：
    主      文
原判決關於命上訴人（應與張坤智連帶）給付被上訴人新臺幣壹
拾萬元，及自民國96年10月15日起至清償日止按週年利率百分之
六計算之利息，暨該部分假執行之裁判均廢棄。
上開廢棄部分，被上訴人於第一審之訴及假執行之聲請均駁回。
第一審（除確定部分外）及第二審訴訟費用，由被上訴人負擔。
    事實及理由
壹、兩造爭執要旨：
  一被上訴人（即第一審原告）部分：
    (一)於原審起訴主張：被上訴人執有原審被告張坤智（其雖受
      敗訴判決，但未提起上訴）與上訴人共同簽發之票號ES00
      00000、發票日民國95年6月15日、帳號000000-0、面額新
      臺幣（下同）10萬元、付款人台中市第二信用合作社東南
      分社之支票1紙（以下稱系爭支票），詎屆期提示，竟未
      獲兌現，爰依票據法律關係，請求上訴人應與張坤智連帶
      給付票款10萬元，及自支付命令送達之翌日（即95年10月
      15日）起至清償日止按年息百分之六計算之利息。而原審
      為被上訴人勝訴之判決，並依職權宣告假執行（按被上訴
      人另請求張坤智給付本票票款10萬元，及自96年10月15日
      起自清償日止按年息百分之六計算之利息部分，張坤智於
      受敗訴判決後未提起上訴，該部分判決已經確定）。
    (二)於本院聲明：上訴駁回。而其陳述除與原判決所載相同者
      茲予引用外，補稱：
      1.系爭支票是張坤智向伊借款10萬元所交付，借錢當時乙
        ○○並未在場。系爭支票上有二個章，張坤智說這是獅
        子會用的票，保證沒問題，他是獅子會會長，乙○○是
        獅子會財務。
      2.系爭支票為乙○○、張坤智共同所有，張坤智是事發後
        才簽切結書，等跳票後他們才協議的。乙○○將印章交
        給張坤智太太去抽票，應認為張坤智有權代表乙○○簽
        發系爭支票。且只要印章是真的，不管票據是否限於會
        務使用，即是有權簽發，上訴人要負票據責任。縱使有
        超越授權，也是表見代理。
  二上訴人（即第一審被告）部分：
    (一)於原審抗辯：系爭支票上的印章雖為真正，但是遭張坤智
      盜蓋等語。
    (二)於本院聲明：1.原判決不利上訴人之部分廢棄；2.被上訴
      人於第一審之訴駁回；3.第一、二審訴訟費用由被上訴人
      負擔。4.上訴人願供擔保，請准宣告免為假執行。而其陳
      述除與原判決所載相同者茲予引用外，補稱：
      1.系爭支票是張坤智盜用印章而簽發，此由本院95年度中
        小字第5192號判決所認定之事實可資佐證。
      2.台中市中山獅子會甲存帳戶支票之簽發，應有會長及財
        務之印章，且僅限於會務使用。上訴人交付印章給張坤
        智，授權範圍是要作抽票，抽票以外之行為都是超越授
        權。而張坤智逾越上訴人之授權，盜用印章於系爭支票
        上。
      3.民法第107條規定之前提，必須要有代理權之授與。而
        本件上訴人並無授權發票之代理權行為，所以無代理權
        授與，張坤智屬於無權代理，上訴人亦不負表見代理責
        任；況且上訴人與被上訴人是直接前後手，沒有善意第
        三人之問題。
貳、得心證之理由：
  一被上訴人主張其執有上訴人與張坤智共同簽發之系爭支票，
    及該支票上關於上訴人之發票印文係屬真正之事實，為上訴
    人所不爭執，故可信為真實。
  二上訴人抗辯系爭支票上關於上訴人之發票印文是遭張坤智盜
    蓋，其並無發票行為等語，惟此為被上訴人所否認。茲就此
    項爭點，說明如下：
    (一)張坤智是台中市中山獅子會第三十一屆會長，上訴人負責
      該會財務，因此以張坤智及上訴人名義開立系爭支票帳戶
      ，用以處理獅子會之會務，已據上訴人於原審陳述綦詳（
      參見原審96年3月6日言詞辯論筆錄，原審卷第27頁），並
      有台中市第二信用合作社東南分社96年7月16日中二信東
      南字第170號函檢送之支票存款印鑑卡可資佐憑。據此可
      知，系爭支票帳戶並非張坤智或上訴人個人專用，而是為
      處理台中市中山獅子會之會務始開立，且為監督及管理財
      務，乃以「會長」及「財務」二人之名義開立聯名帳戶。
      質言之，該支票帳戶應限於會務使用，且簽發支票時，須
      分別經張坤智及上訴人用印後始完成發票行為，否則簽發
      之支票將會因印鑑不符而退票。
    (二)系爭支票是張坤智向被上訴人借款10萬元而交付予被上訴
      人，業據被上訴人陳述明確（參見本院97年5月28日準備
      程序筆錄）。被上訴人雖陳稱張坤智向其借款時表示是獅
      子會要用的等語，惟依張坤智於95年6月26日簽立切結書
      謂：「本人張坤智由於私人債務問題所動用與乙○○于台
      中市二信合作社戶號000000-0共同開戶之支票款項，願承
      擔一切責任，特此聲明，並於六個月內將所有支票處理圓
      滿（按系爭票號ES0000000支票是其中一張），不損及乙
      ○○個人財務及權益。」及台中市中山獅子會95年8月30
      日台中市中獅豐字第04號函謂：「主旨：追討張坤智債務
      籌備委員會。說明：茲張坤智予擔任本會會長期間，以本
      會之名義四處招搖撞騙，其個人之不當行為使本會蒙受嚴
      重之傷害。而張坤智不僅未對個人之不當行為做檢討，甚
      至於打電話繼續騷擾恐嚇各獅兄；因此所有之債權人皆有
      此共識進而籌備債權追討委員會，首要先行提起法律之訴
      訟，另行委託民間之討債公司對張坤智執行債務之追討。
      債權委員會籌備完成後，將另行文通知全體獅兄，經確定
      執行後，凡提供張坤智之行蹤或住所，經確認無誤後，將
      予以頒發新台幣一萬元之獎金，另提供追討債務金額之百
      分之十之獎金做為酬謝！」並參諸台中市中山獅子會會員
      賴永豐於本院95年度中小字第5192號給付票款事件具結證
      述：卷附切結書是張坤智於95年6月26日開會時所親簽，
      當天是因票據問題開會協調，張坤智表示其持乙○○印章
      原係用於抽票，然其亦將其他會務的空白票據均蓋上乙○
      ○印章，並私自使用，其對不起大家，故張坤智始寫下切
      結書，以還乙○○的清白等語（參見卷附本院95年度中小
      字第5192號民事判決第3頁），可知張坤智於向被上訴人
      借款時，縱使有向被上訴人表示是獅子會要用的，亦屬訛
      詐被上訴人之詞。張坤智持系爭支票向被上訴人借款10萬
      元，非屬會務範圍，而係其個人行為，誠為明確。
    (三)台中市中山獅子會以「會長」及「財務」二人名義開立系
      爭聯名支票帳戶，目的在於監督並管理該會之財務，已如
      前述。故該支票帳戶之二枚發票章，應由張坤智及上訴人
      各自保管、使用，誠屬當然。而系爭支票其上關於上訴人
      之發票印文部分，並非上訴人蓋用，而係張坤智向上訴人
      表示要向銀行領回已簽發之支票（即抽票），於上訴人交
      付其發票章後，張坤智即擅自在系爭支票上蓋用上訴人之
      發票章而完成發票行為後使用，此情已據上訴人陳述明確
      ，並有台中市中山獅子會會員賴永豐前開證述可資佐參，
      且與前揭張坤智簽立之切結書及台中市中山獅子會之函文
      內容互核相符，故足堪認為真實。上訴人交付其發票章予
      張坤智，既然僅是用於抽票，則其授權使用發票章之範圍
      ，應僅限於向銀行領回已簽發之支票而已。茲張坤智將上
      訴人之發票章用於簽發系爭支票，顯然非在上訴人授權使
      用範圍內，故其蓋用上訴人之發票章簽發系爭支票，即屬
      盜用印章行為，而所簽發之系爭支票，則屬偽造之票據。
    (四)按民法上所謂代理，係指本人以代理權授與他人，由他人
      代理本人為法律行為，該代理人之意思表示對本人發生效
      力而言。故必先有代理權之授與，而後始有民法第一百零
      七條前段「代理權之限制及撤回，不得以之對抗善意第三
      人」規定之適用，最高法院著有62年台上字第1099號判例
      可資參照。茲查，上訴人交付其發票章予張坤智，僅是用
      於向銀行抽回支票，並未授權張坤智蓋用其發票章而簽發
      系爭支票，故本件應無民法第107條前段「代理權之限制
      不得對抗善意第三人」適用之餘地。
    (五)又最高法院70年台上字第657號判例謂：「由自己之行為
      表示以代理權授與他人者，對於第三人應負授權人之責任
      ，必須本人有表見之事實，足使第三人信該他人有代理權
      之情形存在，始足當之。我國人民將自己印章交付他人，
      委託該他人辦理特定事項者，比比皆是，倘持有印章之該
      他人，除受託辦理之特定事項外，其他以本人名義所為之
      任何法律行為，均須由本人負表見代理之授權人責任，未
      免過苛。原審徒憑上訴人曾將印章交付與呂某之事實，即
      認被上訴人就保證契約之訂立應負表見代理之授權人責任
      ，自屬率斷。」茲查，上訴人係因身為台中市中山獅子會
      之財務，始以其名義與會長張坤智共同開立聯名支票帳戶
      ，已如前述；又系爭支票是張坤智向被上訴人借款10萬元
      而交付予被上訴人，借錢當時上訴人並未在場，亦據被上
      訴人陳述明確。準此而論，上訴人雖曾因抽票需要而將其
      發票章交予張坤智，但除此之外，上訴人並無任何外觀行
      為足以使被上訴人誤信系爭支票是上訴人授權張坤智所簽
      發，亦即並無所謂「表示授權」之情事存在，故自難僅憑
      上訴人將印章交付予張坤智，即認為上訴人應負表見代理
      之授權人責任。
  三按在票據上簽名者，依票上所載文義負責，票據法第5條第1
    項定有明文。而盜用他人印章為發票行為，即屬票據之偽造
    ，被盜用印章者，因非其在票據上簽名為發票行為，自不負
    發票人之責任；又本件並無民法第107條前段「代理權之限
    制不得對抗善意第三人」適用之餘地；且被上訴人所主張上
    訴人應負表見代理責任，亦非可採。從而被上訴人依票據法
    律關係，請求上訴人（應與張坤智連帶）給付被上訴人10萬
    元，及自支付命令送達之翌日（即95年10月15日）起至清償
    日止按年息百分之六計算之利息，即無理由，不應准許。而
    原審為被上訴人勝訴之判決，並依職權宣告假執行，容有未
    洽，無可維持。上訴意旨指摘原判決不當，聲明廢棄改判，
    核屬正當，應由本院將原判決廢棄，改判如主文第二項所示
    。
參、結論：本件上訴為有理由，依民事訴訟法第436條之1第3項
    、第450條、第78條，判決如主文。
中    華    民    國    97    年    7     月    21    日
                  民事第三庭  審判長法  官  林洲富
                                    法  官  謝慧敏
                                    法  官  游文科
正本證明與原本無異。
本判決不得上訴。
中    華    民    國    97    年    7     月    21    日
                                    書記官


司法院資訊處製作；財團法人民間司法改革基金會備份。
